【裁判字號】    89,重上,20
【裁判日期】    890428
【裁判案由】    清償借款
【裁判全文】
臺灣高等法院民事判決                八十九年度重上字第二十號
    上  訴  人  茂暉企業有限公司
    兼  法  定
    代  理  人  乙○○            住台北市○○路一一五巷十六號二樓
    上  訴  人  丁○○        .
                丙○○        .
                甲○○        .
    右  五  人
    訴訟代理人  毛國樑律師
    被 上訴 人  第一商業銀行股份有限公司
                                  設台北市○○○路○段三十號
    法定代理人  陳安治        .
    訴訟代理人  邱高田      住台北縣三重市○○路○段九九號
右當事人間清償借款事件，上訴人對於中華民國八十八年十月二十九日臺灣臺北地方
法院八十八年度重訴字第一四八七號第一審判決提起上訴，本院判決如左：
    主    文
上訴駁回。
第二審訴訟費用由上訴人連帶負擔。
    事    實
甲、上訴人方面：
  一、聲明：(一)原判決廢棄。(二)駁回被上訴人第一審之訴。
  二、陳述：除與原判決記載相同者外，補稱略以：
    (一)上訴人甲○○、丙○○、丁○○簽立系爭保證書時，其上並未記載保證金額，
      祇知上訴人乙○○已提供價值相當之房地為被上訴人設定本金最高限額抵押權
      新台幣（以下同）三百萬元，擔保房貸二百萬元及一百萬元範圍內之票貼借款
      ，被上訴人貸款額度不可能超過設定金額，故在保證書上簽字對保。嗣於八十
      六年六月二十一日乙○○至被上訴人處簽立借據撥款前才在保證書上補填保證
      金額「參仟萬元」，茂暉企業有限公司（下稱茂暉公司）與被上訴人間信用狀
      借貸之事，上訴人甲○○、丙○○、丁○○全然不知。
    (二)系爭保證書乃定型化契約，多處條款顯失公平，有違公序良俗、誠信原則，不
      符消費者保護法第十二條規定及最高法院七十三年度第十次民庭會議決議，應
      屬無效：
      1.系爭保證書第一條載明本保證書所稱擔保一切債務，過於廣泛，有使保證人
        負擔不可預期債務之可能。上訴人甲○○、丙○○、丁○○於對保時祗知於
        三百萬元範圍內做保，豈料對其後發生之信用狀貸款，亦需負責，對其三人
        並非公平。
      2.實務上之所以接受「最高限額保證契約」，乃因保證人得隨時依民法第七百
        五十四條規定終止保證契約。惟系爭保證書第五條約定「保證人在債務人所
        負債務清償以前，決不自行解除保證責任」，與上開實務承認「最高限額保
        證契約」之前提要件有間。
      3.系爭保證書中未明文約定應將主債務人於連帶保證人保證期間內發生債務之
        事由通知保證人，更未約定債務人有違約之虞時，通知保證人以督促主債務
        人，或行使民法第七百五十四條終止保證契約防止損害擴大。是本件保證債
        權人將主債務人不履行之危險全部轉嫁由連帶保證人負擔，不符合平等互惠
        及誠信原則。
      4.被上訴人持前開保證書當護身符，不再費心審查或徵信以形式審查方式迅速
        授信貸款，亦未採取因應措施使損害減少，有怠責任。
      5.被上訴人未將保證書之繕本或副本交各保證人，致連帶保證人無從行使其抗
        辯權或依法律規定解免其保證責任，自有違誠信原則，對保證人顯不公平。
  三、證據：除援用原審立證方法外，補提不動產登記簿謄本為證，並聲請本院調查
      系爭保證書與八十六年六月二十一日借據正本之筆跡。
乙、被上訴人方面：
  一、聲明：上訴駁回。
  二、陳述：除與原判決記載相同者外，補稱略以：
    (一)上訴人於保證書上所簽之保證係保證債務人於現在及將來對被上訴人所負之債
      務原與債務人負全部償付責任，故在保證書限額內所有借貸事宜，並沒有再通
      知上訴人之義務。
    (二)債務人對銀行之借貸金額與其所提供之擔保品，並無一定之等值關係，而係取
      決於債務人之信用與資金需要。
    (三)乙○○、丁○○於八十六年六月六日簽妥系爭保證書後，並於八十六年六月十
      四日經甲○○及八十六年六月十七日丙○○對保確認後才通知債務人簽發借據
      借款。
    (四)保證人有自由決定是否訂立保證契約之權利，如認為有違民法保護保證人之任
      意規定，自可不予訂約，並未違反平等互惠原則。且保證契約乃保證人擔保借
      款人對銀行債務之清償責任，屬單務、無償契約，並無消費者保護法之適用。
  三、證據：援用原審立證方法。
    理    由
一、被上訴人法定代理人更易為陳安治，有第一商業銀行總行人事室函可稽，其聲請
    承受訴訟，核無不合，應予准許。
二、本件被上訴人起訴主張上訴人乙○○、甲○○、丙○○、丁○○於八十六年六月
    間分別簽立保證書，就上訴人茂暉公司於現在及將來，對伊所負之借款票據等及
    其他一切債務，以本金三千萬元為限額，負連帶保證責任。茂暉公司於八十六年
    六月二十一日借款二百萬元，詎屆清償期後，茂暉公司除付息至八十七年十月二
    十一日止外，本金分文未償。另茂暉公司又請求伊為其簽發信用狀墊付貨款，詎
    該數筆國外遠期信用狀已分別到期，屢經催討，仍欠美金十六萬六百零八元一角
    一分，爰依借貸及連帶保證之法律關係，請求上訴人連帶清償借款、利息及違約
    金等語。上訴人則以保證書上擔保金額是對保後才填寫，且該保證書為定型化契
    約，顯失公平，有違公序良俗及誠信原則，不符消費者保護法第十二條規定置辯
    。
三、查被上訴人主張之事實，已據其提出借據、約定書、保證書、開發信用狀申請書
    、切結書、遠期信用狀借款契約、授信記錄卡等影本為證，上訴人乙○○、甲○
    ○、丙○○、丁○○亦自認簽具保證書，同意擔任茂暉公司連帶保證人，雖上訴
    人甲○○、丙○○、丁○○辯稱保證書上金額三千萬元係對保後才由乙○○於八
    十六年六月二十一日簽立借據時才一併填寫，渠等不知情，認為擔保範圍是三百
    萬元云云，並經上訴人乙○○附和其詞，惟證人即對保承辦人員蔡寶卿證稱「丁
    ○○與乙○○一起來對保，是約定書及保證書一起簽，還有印鑑卡，是當天一起
    簽的，：：，而茂暉企業有限公司三千萬元是乙○○寫的，是當天寫的，之後才
    是甲○○及丙○○，來對保必須徵信及對保完後才會授信，即貸款給他們」、「
    給額度是授信的事情，銀行授信有很多種，有票貼、開狀等，對保是只對最高限
    額，其他授信是個別項目再分別授信，：：對保徵信是之前的事，授信是之後的
    事，故二百萬元是授信的事，與之前對保無關，不可能三千萬元是後來才填」等
    語（原審八十八年十月十四日言詞辯論筆錄），核其所言與常情堪稱相符，況銀
    行貸放金額，亦非與債務人提供之擔保物必為一定等值關係，仍得視債務人之信
    用及資金需要調整，上訴人雖聲請本院調查系爭保證書與八十六年六月二十一日
    借據正本上「乙○○」簽名字跡及用筆顏色相符以證明係同時所寫，然被上訴人
    既未否認「三千萬元」乃乙○○書寫，衡情其個人筆跡自不可能於十餘日間即有
    所變化，且單憑用筆顏色是否相同據以推論簽寫時間，亦嫌率斷，是其聲請及所
    辯均非可採。
四、上訴人甲○○、丁○○、丙○○另辯稱對於上訴人茂暉公司信用狀借款債務從不
    知情，然依系爭保證書第一條約定「本保證書所稱一切債務，係指債務人於現在
    （含過去所負現在尚未清償）及將來對貴行所負之借款、票據、墊款、保證、損
    害賠償及其他債務」，即已包括系爭二百萬元借款及信用狀美金借款債務。上訴
    人雖復指稱系爭保證書約定保證一切債務過於廣泛，且保證人又無權終止契約，
    顯失公平，違反消費者保護法第十二條云云。按保證人與債權人約定就債權人與
    主債務人間所生一定債之關係範圍內之不特定債務，預定最高限額，由保證人保
    證之契約，學說上稱為最高限額保證。此種保證如未定期間，保證契約在未經保
    證人依民法第七百五十四條規定終止或有其他消滅原因以前，所生約定範圍內之
    債務，不逾最高限額者，均為保證契約效力所及，此有最高法院七十七年台上字
    第九四三號判例可參。本件保證契約第一條已就保證債務之範圍為例示說明，保
    證人即得明暸其擔保範圍，於金融自由化制度下，並無不公平之虞，而其第五條
    僅係約定在債務人所負債務未清償以前，保證人不自行解除保證責任，並非全然
    剝奪保證人終止契約權，矧保證人有自由決定是否訂立保證契約之權利，若認為
    有違民法保護保證人之任意規定，自可不予訂約，亦無違反平等互惠原則，上訴
    人既已簽約，嗣後才執此拒卻保證責任，顯不可採。再者保證契約乃保證人擔保
    借款人對銀行債務之清償責任，性屬單務、無償契約，並非消費之法律關係，自
    不適用消費者保護法規定。至債權人是否應將保證書繕本或副本交保證人，將主
    債務人於保證期間發生債務之事由通知，或於債務人有違約之虞時，通知保證人
    ，法無強制規定，保證書亦無相關約定，債權人未踐行此類程序，難謂違反誠信
    或平等互惠原則。
五、綜上所述，上訴人乙○○、甲○○、丙○○、丁○○與被上訴人間保證契約堪稱
    有效，應就上訴人茂暉公司對被上訴人所負之借款及信用狀借款債務負連帶保證
    責任。從而，被上訴人依消費借貸契約、信用狀法律關係及連帶保證契約請求上
    訴人連帶給付新台幣二百萬元及自八十七年十月二十二日起至清償日止，按年息
    百分之九．五計算之利息，並自八十七年十月二十二日起至清償日止，其逾期在
    六個月以內者，按上開利率百分之十，超過六個月者，超過部份按上開利率百分
    之二十計付違約金，暨請求上訴人連帶給付美金十六萬零六百零八元一角一分，
    及如附表所示之利息、違約金，且就美金部分，依茂暉公司與被上訴人間進口遠
    期信用狀借款契約第五條約定得按償還當時被上訴人所公告之外匯即期賣出匯率
    折算新台幣給付之，為有理由，應予准許。原審判命上訴人如數給付，於法並無
    違誤。上訴意旨指摘原判決不當，求予廢棄改判，為無理由，應予駁回。
六、據上論結，本件上訴為無理由，依民事訴訟法第四百四十九條第一項、第八十五
    條第二項，判決如主文。
中      華      民      國    八十九    年      四      月    二十八    日
                              臺灣高等法院民事第七庭
                                  審判長法  官  張  耀  彩
                                        法  官  侯  東  昇
                                        法  官  陳  玉  完
右正本係照原本作成。
如不服本判決，應於收受送達後二十日內向本院提出上訴書狀，其未表明上訴理由者
，應於提出上訴後二十日內向本院補提理由書狀（均須按他造當事人之人數附繕本）
上訴時應提出委任律師或具有律師資格之人之委任狀；委任有律師資格者，另應附具
律師及格證書及釋明委任人與受任人有民事訴訟法第四百六十六條之一第一項但書或
第二項（詳附註）所定關係之釋明文書影本。
中      華      民      國    八十九    年      五      月      一      日
                                        書記官  徐  惠  莉
附註：
民事訴訟法第四百六十六條之一（第一項、第二項）：
對於第二審判決上訴，上訴人應委任律師為訴訟代理人。但上訴人或其法定代理人具
有律師資格者，不在此限。
上訴人之配偶、三親等內之血親、二親等內之姻親，或上訴人為法人、中央或地方機
關時，其所屬專任人員具有律師資格並經法院認為適當者，亦得為第三審訴訟代理人
。


司法院資訊處製作；財團法人民間司法改革基金會備份。
